【裁判字號】    90,上更(一),129
【裁判日期】    900724
【裁判案由】    偽造文書
【裁判全文】
臺灣高等法院高雄分院刑事判決          九十年度上更(一)字第一二九號
    上訴人
    即被告  丙○○
    選任辯護人  林敏澤律師
                姜宜君
                卓春慧
右上訴人因偽造文書案件，不服臺灣高雄地方法院八十七年度訴字第一四五九號中華
民國八十七年六月九日第一審判決（起訴案號：臺灣高雄地方法院檢察署八十七年度
偵字第九三四五號），提起上訴，判決後，經最高法院發回，本院判決如左：
      主      文
原判決撤銷。
丙○○無罪。
      理      由
一、公訴意旨及其論據，如附件起訴書所載。
二、按本案須審酌(一)原承辦人乙○○於離職前是否已就內門鄉石坑村東埔村、三平村
    之工程驗收通過；(二)被告於乙○○離職後，使用乙○○職章，用印於石坑村之驗
    收記錄及竣工報告表，是否犯有刑法第二一一條偽造文書問題；(三)被告於乙○○
    離職後，使用被告自己之職章，用印於三平村及東埔村之驗收記錄及竣工報告表
   ，是否犯有刑法第二一三條偽造文書問題。茲說甲下：
  (一)本件石坑村、東埔村、三平村之工程確實已在被告接替乙○○職務前，由乙○○
    及其他承辦人員驗收通過，此由下述證言，應可認定：(1)乙○○於八十五年五月
    十七日於高雄縣調查站之調查筆錄，內載：問「該工程辦理驗收時，你是否確實
    親自參與，驗收時有無發現偷工減料情形﹖」答「該工程確係我會同民政課長王
    順忠，主計黃靖娟、包商洪添丁及監造公司人員等進行驗收，驗收過程未發現任
    何偷工減料情形。」問「你在『驗收綜合記錄欄』及『抽驗情形欄』所填載工程
    顯現部分及抽驗項目均按設計圖施工，是否為實﹖」答「是的。」（本院上訴卷
    第八十六頁）(2)王順忠、洪添丁於八十七年三月二十四日偵查中一致供稱此三地
    工程，第一次驗收時即已通過(3)本院前審八十七年八月二十七日訊問筆錄記載：
    問林町地：「當時丙○○說已驗收了，有否說來源自何而來﹖」林町地答：「丙
    ○○打電話問乙○○的，得到驗收完成的結果後有告訴我是向乙○○問的。」問
    林瑞彬：「有寫「准予驗收」、「抽驗相符」﹖林瑞彬答：「有寫准予驗收、抽
    驗相符。」問林瑞彬：「既未實際驗收為何會寫這種資料﹖」林瑞彬答：「因乙
    ○○去驗收回來，向我說的有驗收通過。」問林瑞彬：「是乙○○向你說的﹖」
    林瑞彬答：「是乙○○向我說的。」(4)本院前審八十七年九月十日訊問筆錄記載
    ：問黃舉元建築師：「這三件工程有驗收合格嗎﹖」黃舉元答：「有在驗收前派
    人看過，這三件工程有合格，驗收當天回來就通過，這三次工程一次驗收就合格
    了。」問王順忠：「為何在偵查中說這三村驗收合格﹖（提示偵訊筆錄並告以要
    旨）」王順忠答：我當時說乙○○說沒問題，所以我才認為說沒問題。」問王順
    忠：「到底這三村有無驗收﹖」王順忠答：「有辦理驗收。」
  (二)曾至現場親自參與驗收石坑村、東埔村、三平村工程之人員，計有王順忠、黃靖
    娟、洪添丁、乙○○四人，除黃靖娟已不復記憶外，其餘三人均甲確答稱已辦理
    驗收通過，且依卷附之「工程驗收補充說甲書」中之二、驗收方法(二)「復驗（正
    式驗收）如有未合之處，驗收人員應視需改善情況，經監驗人同意訂定期限供乙
    方改善。」惟三平村、東埔村工程之驗收記錄並無任何限期命改善之情況，卻有
    承辦人員林瑞彬、監驗人員黃靖娟及課長王順忠蓋章表示驗收通過，再依同上說
    甲書中四、驗收處理(三)「初驗或複驗（正式驗收）未合格部分乙方應於甲方指定
    期限內改善完成。」故本件工程如未驗收通過，則何以依卷附之驗收記錄，均未
    記載有工程之瑕疵或依規定列出不合格之部分要求承包商改善，足見本工程確實
    經乙○○於離職前驗收通過，應無可懷疑。
  (三)乙○○於八十五年五月十七日於高雄縣調查站之調查時供稱：「：：：：至於該
    等驗收資料均蓋有我的職章，係技士丙○○在我離職後，代辦我未結的案件，經
    知會我後代為蓋章。」（提示石坑村活動中心第二期修繕工程驗收報告表、驗收
    記錄表該二份資料所蓋你的職章，是否你親自所蓋）因我於八十四年七月一日業
    已離職，事後係技士丙○○電話知會，經我同意，由其代為蓋章。」按刑法第二
    百十一條之偽造公文書罪之構成要件，須行為人未經他公務員之同意，冒用其名
    義，而製作內容不實之公文書，始足當之，乙○○於前揭筆錄中已甲確證述，被
    告係代乙○○辦理未結案件，並經其同意，始代為蓋章，再者參酌前述，本件工
    程確實已經驗收完畢，被告驗收記錄及竣工報告表，經乙○○之授權代為蓋章，
    被告實無偽造公文書之犯意，且該記錄表、竣工報告表並無任何不實。
  (四)被告於乙○○離職後，使用被告自己之職章，用印於三平村及東埔村之驗收記錄
    及竣工報告表，經查刑法第二百十三條之公務員登載不實罪，係以公務員甲知為
    不實之事項，而登載於職務上所掌之公文書，及足以生損害於公眾或他人為要件
    ，即構成本罪須具備，主觀上有不實登載之直接故意及客觀上為不實之登載，始
    足當之。按若驗收人員與製作書面之人為同一人，於驗收完畢固須製作並將業務
    終結始得辦理離職；惟若由不同人製作時，則必經驗收人員驗收完成，承辦人員
    始製作書面，是以本件工程須由乙○○先行驗收完成，承辦人員林瑞彬始得據其
    告知憑以製作書面，則乙○○於其個人執掌業務完成後，未待全部書面報告製作
    完成行離職，再由接任之被告為其完成後續程序，完全符合常理，本件被告自承
    辦人員林瑞彬處收受該文件時，該文件上已有主辦人員林瑞彬、監造人員即建築
    師事務所、承包商等蓋章表示驗收通過，且被告用印前詢問過乙○○，經其表示
    確已驗收通過，被告主觀上本接替乙○○職務，復因林町地（農建課課長）對被
    告表示乙○○已離職，不宜再蓋乙○○印章（見本院訊問筆錄），乃自己以新接
    辦人員蓋章於上述驗收記錄及竣工報告表，其要無甲知不實而登載情事。至於乙
    ○○嗣後否認其先前在調查站之陳述，否認有授權被告蓋章，乃恐本件驗收工程
    有弊端，恐自己牽涉刑責，故不能以其嗣後翻供，為不利被告之證據。
三、末查公訴人以被告於民國八十六年五月二十八日偵訊時，業已坦承犯行等情，然
    查該次偵訊筆錄，被告並未坦承犯行，被告僅供稱沒到現場，有蓋章等語，被告
    如此供述，不能做為被告犯罪之證據，已如前述，此外又查無其他任何積極之證
    據，足認被告有上述犯行，原審不察，遽予論罪科刑，自有未洽，被告上訴為有
    理由，原判決應予撤銷改判，另為無罪之諭知。
本案經檢察官邱榮藏到庭執行職務。
中    華    民    國      九十      年       七       月     二十四     日
                              臺灣高等法院高雄分院刑事第九庭
                                  審判長法官  張甲松
                                        法官  任森銓
                                        法官  江泰章
右正本證甲與原本無異。
檢察官如不服本判決，應於判決送達後十日內向本院提出上訴狀，其未述理由者並
應於提出上訴狀後十日內向本院補提理由書（應附繕本)。
  書記官  黃一秋
中    華    民    國      九十      年       七       月     二十五     日
                                                                        Ｆ


司法院資訊處製作；財團法人民間司法改革基金會備份。
